【裁判字號】    97,自,129
【裁判日期】    991231
【裁判案由】    侵占等
【裁判全文】
臺灣臺北地方法院刑事判決               97年度自字第129號
反  訴  人  田浚川
共同代理人  李永然律師
            盧孟蔚律師
反 訴 被告  蔡安慈
選任辯護人  林世昌律師
上列被告因侵占等案件，經反訴人對被告提起誣告反訴，本院判
決如下：
    主  文
蔡安慈無罪。
    理  由
一、反訴意旨略以：臺北市私立普林斯頓語文短期補習班（下稱
    普林斯頓補習班）係於民國八十二年時，由美國人Ｊａｙ
    Ｓｈａｗ持股百分之五十，香港人Ｄａｖｉｄ  Ｔｒａｎ（
    即陳智亮）持股百分之四十及反訴人田浚川持股百分之十所
    投資設立之英屬維京群島ＴＰＲ  Ｆｏｒｍｏｓａ  Ｌｉｍ
    ｉｔｅｄ公司（下稱ＰＲＦ公司）投資設立，反訴被告與反
    訴人雖為補習班名義上之共同設立人，惟反訴被告並未實際
    出資，亦未與反訴人互約出資以經營普林斯頓補習班之共同
    事業或分擔經營所生之利益及損失，反訴被告亦明知自己僅
    是補習班名義上之共同設立人，從未出資及經營普林斯頓補
    習班業務，更非普林斯頓補習班持股百分之五十之合夥人，
    竟虛構事實訛稱其係「普林斯頓補習班」享有持股比例百分
    之五十之合夥人，且稱普林斯頓補習班為合夥財產而為反訴
    被告與反訴人二人公同共有，故意陷反訴人受刑事處分，向
    本院提起自訴捏詞誣告控訴反訴人勾結普林斯頓補習班班主
    任白俐莎將普林斯頓補習班合夥之公同共有財產侵占入己而
    向本院提出刑事侵占罪或背信罪之自訴，顯係因見普林斯頓
    補習班業務日隆，心懷不軌，意圖坐享其成，而故意捏造事
    實濫行興訟以打擊反訴人，故意使反訴人受刑事處分意圖明
    確，而涉有刑法第一百六十九調第一項之誣告罪嫌云云。
二、按犯罪事實應依證據認定之，無證據不得認定犯罪事實；不
    能證明被告犯罪或其行為不罰者，應諭知無罪之判決，刑事
    訴訟法第一百五十四條第二項、第三百零一條第一項分別定
    有明文。次按事實之認定，應憑證據，如未能發現相當證據
    ，或證據不足以證明，自不能以推測或擬制之方法，以為裁
    判之基礎；又認定犯罪事實所憑之證據，雖不以直接證據為
    限，間接證據亦包括在內，然而無論直接或間接證據，其為
    訴訟上之證明，須於通常一般之人不致有所懷疑，而得確信
    其為真實之程度者，始得據為有罪之認定；再認定不利於被
    告之事實，須依積極證據，苟積極證據不足為不利於被告事
    實之認定時，即應為有利於被告之認定，更不必有何有利之
    證據，最高法院四十年臺上字第八六號、七十六年臺上字第
    四九八六號及三十年上字第八一六號分別著有判例意旨可資
    參照。復按告訴人之告訴，係以使被告受刑事訴追為目的，
    是其陳述是否與事實相符，仍應調查其他證據以資審認；又
    被害人之陳述如無瑕疵，且就其他方面調查又與事實相符，
    固足採為科刑之基礎，倘其陳述尚有瑕疵，而在未究明前，
    遽採為論罪科刑之根據，即難認為適法，最高法院五十二年
    臺上字第一三○○號、六十一年臺上字第三○九九號著有判
    例意旨可資參照。又按誣告罪之成立以意圖他人受刑事處分
    或懲戒處分，而為虛偽之告訴告發報告者為要件；所謂虛偽
    係指明知無此事實故意捏造而言，若告訴人誤認有此事實或
    以為有此嫌疑，自不得指為虛偽，即難科以本罪；亦即，誣
    告罪之成立，須其申告內容完全出於憑空捏造，若所告尚非
    全然無因，祇因缺乏積極證明致被誣告人不受訴追處罰者，
    尚難遽以誣告論罪，最高法院分別著有四十年臺上字第八八
    號判例、八十三年度臺上第五一四○號判決可參。
三、反訴意旨認反訴被告涉犯刑法第一百六十九條第一項之誣告
    罪嫌，無非係以ＳＨＡＲＥＨＯＬＤＥＲ  ＡＧＲＥＥＭＥ
    ＮＴ、Ａｓｓｉｇｎｍｅｎｔ  Ａｇｒｅｅｍｅｎｔ、反訴
    被告九十七年十月八日刑事自訴狀、九十七年十一月十四日
    刑事補充理由狀、九十年度至九十六年度間向財政部臺北市
    國稅局申報之執行業務所得損益計算表、盈餘分配表、稅額
    分配表、財政部臺北市國稅局綜合所得稅所得資料傳票、國
    泰世華商業銀行存款存根、財政部臺北市國稅局九十四年度
    綜合所得稅自動補繳報稅額繳款書及電子郵件等件為其論據
    。訊據反訴被告蔡安慈堅詞否認有何誣告之犯行，辯稱：當
    初是陳智亮跟證人Ｊａｙ  Ｓｈａｗ協議，證人Ｊａｙ  Ｓ
    ｈａｗ提到因為臺灣的法規規定，不能有外國人成立補習班
    ，所以陳智亮找伊當共同設立人，做會計上的監督，伊當初
    是受ＰＲＦ公司或陳智亮的委任，對伊來講，因為ＰＲＦ公
    司的結果都是由陳智亮轉述給伊，所以伊覺得伊當初確實有
    受ＰＲＦ公司委任，且普林斯頓補習班帳戶內的錢確實有轉
    到白俐莎的戶頭，伊等這邊的合夥人覺得田浚川有參與這個
    事情，所以才以伊的名義提出訴訟，伊沒有誣告使人入罪的
    意圖等語。
四、經查：
（一）反訴人與反訴被告前向臺北市政府教育局辦理登記為普林
      斯頓補習班之共同設立人，反訴人為設立代表人，經臺北
      市政府教育局於八十二年一月十八日以北市教四字第六八
      三○四號函准予立案，並隨文附發北市補習班證字第二六
      六九號立案證書乙紙一節，業據反訴人及反訴被告於本院
      審理時所是認，並有臺北市教育局八十二年一月十八日北
      市教四字第六八三○四號函、臺北市短期補習班立案證書
      及臺北市政府教育局九十八年三月四日北市教社字第○九
      八三○六二八六○○號函等件在卷可稽，應堪採信。
（二）反訴人與證人Ｊａｙ  Ｓｈａｗ、Ｄａｖｉｄ  Ｔｒａｎ
      （即陳智亮）於八十一年二月二十九日簽訂「ＳＨＡＲＥ
      ＨＯＬＤＥＲ  ＡＧＲＥＥＭＥＮＴ」，約定於英屬維京
      群島設立ＰＲＦ公司，並約定由反訴人持股百分之十、證
      人Ｊａｙ  Ｓｈａｗ持股百分之五十（嗣後證人Ｊａｙ
      Ｓｈａｗ將其股權百分之十移轉給Ｊａｍｅｓ  Ｋｉｎｇ
      ｓｂｕｒｙ）、陳智亮持股百分之四十（嗣後陳智亮將其
      全部股權移轉給Ｐｒｉｍａｓｉａ  Ｆｉｎａｎｃｉａｌ
      Ｓｅｒｖｉｃｅｓ）。依據前開「ＳＨＡＲＥＨＯＬＤＥ
      ＲＡＧＲＥＥＭＥＮＴ」第一條約定「Ｓｕｂｊｅｃｔ
      ｔｏ  ｔｈｅ  ｔｅｒｍｓ  ａｎｄ  ｃｏｎｄｉｔｉｏ
      ｎｓ  ｈｅｒｅｉｎ,ｔｈｅ  ｐａｒｔｉｅｓ  ｔｏ
      ｔｈｉｓ  Ａｇｒｅｅｍｅｎｔ  ｈａｖｅｃａｕｓｅｄ
      ｏｒ  ｓｈａｌｌ  ｃａｕｓｅ  ｔｏ  ｂｅ  ｏｒｇａ
      ｎｉｚｅｄ  ｉｎ  ａｃｃｏｒｄａｎｃｅ  ｗｉｔｈ
      ｔｈｅ  ｌａｗｓ  ｏｆ  ｔｈｅ  Ｂｒｉｔｉｓｈ  Ｖ
      ｉｒｇｉｎ  Ｉｓｌａｎｄｓ  ａ  ｃｏｍｐａｎｙ  ｔ
      ｏ  ｂｅ  ｋｎｏｗｎ  ａｓ  ＴＰＲ  Ｆｏｒｍｏｓａ
      Ｌｉｍｉｔｅｄ（ｈｅｒｅｉｎａｆｔｅｒ“ＰＲＦ”ｏ
      ｒ  ｔｈｅ“Ｃｏｍｐａｎｙ”）ｔｏ  ａｃｑｕｉｒｅ
      ｔｈｅ  ｒｉｇｈｔｓ  ｔｏ  ｒｕｎ  ＴＰＲ  ｃｌａ
      ｓｓｅｓ  ｉｎ  Ｔａｉｗａｎ  ａｎｄ  ｌｉｃｅｎｓ
      ｅ  Ｔｉｅｎ  ｔｏ  ｒｕｎ  ｓｕｃｈ  ｃｌａｓｓｅ
      ｓ」，ＰＲＦ公司即以百分之百出資於臺灣設立普林斯頓
      補習班，反訴人及反訴被告實際上均未出資等情，固據反
      訴人及反訴被告於本院審理時所不爭執，復經證人Ｊａｙ
      Ｍ. Ｓｈａｗ（即Ｊａｙ  Ｓｈａｗ）於本院審理時到庭
      證述無訛，並有ＳＨＡＲＥＨＯＬＤＥＲ  ＡＧＲＥＥＭ
      ＥＮＴ、Ａｓｓｉｇｎｍｅｎｔ  Ａｇｒｅｅｍｅｎｔ及
      ＴＥＲＲＩＴＯＲＹＯＦ  ＴＨＥ  ＢＲＩＴＩＳＨ  Ｖ
      ＩＲＧＩＮ  ＩＳＬＡＮＤＳ  ＴＨＥ  ＩＮＴＥＲＮＡ
      ＴＩＯＮＡＬ  ＢＵＳＩＮＥＳＳ  ＣＯＭＰＡＮＩＥＳ
      ＯＲＤＩＮＡＮＣＥ（ＮＯ. ８  Ｏｆ  １９８４）ＣＥ
      ＲＴＩＦＩＣＡＴＥ  ＯＦ  ＩＮＣＯＲＰＯＲＡＴＩＯ
      Ｎ等件在卷可稽，堪以認定。然反訴被告雖與反訴人均無
      實際出資經營普林斯頓補習班，惟反訴人為ＰＲＦ公司董
      事，反訴被告既非ＰＲＦ公司董事，亦非ＰＲＦ公司股東
      ，何以ＰＲＦ公司會將無實際出資之反訴被告列為普林斯
      頓補習班之共同設立人？參酌反訴被告所提出之自證七電
      子郵件所載，足認ＰＲＦ公司確有委任反訴人與反訴被告
      擔任普林斯頓補習班代表人之意，則ＰＲＦ公司與反訴被
      告間非無可能存在信託以外之委任關係？是反訴被告並非
      我國法律專業人士，在諮詢我國法律專業之律師後，以其
      擔任普林斯頓補習班之登記名義人，並負責財務監督工作
      之情況下，對於普林斯頓補習班財務狀況有所疑義，認為
      反訴人與白俐莎可能涉有侵占或背信犯行，認其得以普林
      斯頓補習班共同設立人即合夥人名義，對於可能涉有侵占
      或背信罪嫌之反訴人及白俐莎提起自訴，實難認反訴被告
      此部分有何捏造事實之犯意存在。
（三）再者，白俐莎為普林斯頓補習班之班主任，負責普林斯頓
      補習班之事務運作，亦為優勢公司董事，於九十五年九月
      二十二日、九十六年六月二十八日及同年八月二十三日分
      別有將五十萬元、一千零六十七萬八千五百元及五百四十
      九萬元款項自普林斯頓補習班帳戶轉出，並於同日轉入優
      勢公司活期存款帳戶等事實，亦為反訴人所不爭執，並有
      普林斯頓補習班存摺影本、優勢學習有限公司存摺影本及
      轉帳明細等件附卷可佐，則反訴被告認為白俐莎與普林斯
      頓補習班另一共同設立人即反訴人有侵占或背信犯嫌而提
      起本案自訴，顯然事出有因，並非虛構。縱令本案自訴部
      分經本院審酌後，判決本件自訴不受理。然本院並非認定
      反訴人無侵占或背信之行為，而係以反訴被告並非普林斯
      頓補習班實際出資人，即非直接被害人，依法不得提起自
      訴而判決自訴不受理，此等犯罪被害人身分之法律評價，
      屬於適用法律範疇，非認定事實之有無，自難苛令不暗法
      律之一般民眾了解。況反訴被告係委任史慈等律師撰寫自
      訴狀提起本案自訴，業據其供陳在卷，其信任律師之專業
      而提起自訴，尚難認有誣告之故意。此外，復查無其他積
      極證據足資認定反訴被告涉有反訴人所指之誣告犯行，既
      不能證明反訴被告犯罪，依法自應為無罪之諭知。
據上論斷，應依刑事訴訟法第三百四十三條、第三百零一條第一
項，判決如主文。
中    華    民    國    99    年    12    月    31    日
                  臺灣臺北地方法院刑事第六庭
                      審判長法  官  黃桂興
                            法  官  陳芃宇
                            法  官  雷淑雯
以上正本證明與原本無異。
如不服本判決，應於收受送達後十日內向本院提出上訴書狀，並
應敘述具體理由；其未敘述上訴理由者，應於上訴期間屆滿後二
十日內向本院補提理由書（均須按他造當事人之人數附繕本）「
切勿逕送上級法院」。告訴人或被害人如對於本判決不服者，應
具備理由請求檢察官上訴，其上訴期間之計算係以檢察官收受判
決正本之日期為準。
                            書記官  蕭君卉
中    華    民    國    99    年    12    月    31    日

司法院資訊處製作；財團法人民間司法改革基金會備份。
